臺灣宜蘭地方法院刑事判決
110年度訴字第395號
公  訴  人  臺灣宜蘭地方檢察署檢察官
被      告  林功憲



上列被告因偽造文書等案件，經檢察官提起公訴（一百零九年度
偵緝字第一一二號），被告於準備程序中就被訴事實為有罪之陳
述，經本院告知簡式審判程序意旨並聽取公訴人及被告之意見後
，本院合議庭裁定改由受命法官獨任依簡式審判程序審理並判決
如下：
    主    文
林功憲犯附表二罪刑及沒收欄所示之罪，各處附表二罪刑及沒收
欄所示之刑及沒收。應執行有期徒刑壹年，如易科罰金，以新臺
幣壹仟元折算壹日。緩刑參年，並應按附表三所示之給付方式向
江厚支付如附表三所示之金額。
    犯罪事實
一、林功憲於民國一百零五年八月五日起，擔任會首，在其位於
    宜蘭縣○○鎮○○路○○○巷○號住處召集互助會，邀集附表一所示
    之人加入，連同會首共計三十五會，約定自一百零五年八月
    五日起，每月五日在上址開標，採內標制（即每一活會會份
    每期扣除標息繳納會款），每會金額新臺幣（下同）一萬元
    。詎其因積欠債務，竟意圖為自己不法之所有而基於詐欺取
    財及行使偽造準私文書之犯意，在上開開標處所，利用會員
    彼此間不相識以及投標時僅有少數活會會員到場競標之機會
    ，先後於附表二冒標日期欄所示時間，於標單上偽簽被冒標
    會員名義欄所列之會員名義並寫上標息金額欄所載之金額（
    標單上並未載明標單或投標金額等字樣），以此方式冒用各
    標單所載之會員名義，偽造依民間互助會習慣足以表示各標
    單所載之會員，願以標息金額欄所載投標金額參與互助會競
    標之準私文書並持以行使參與競標且得標，足以生損害於各
    遭冒標之會員及遭冒標當期之活會會員。又其於冒標後，向
    活會會員佯稱係其所冒用名義之會員得標並向遭冒用名義之
    會員佯稱係他人得標，致各遭冒標之會員及遭冒標當期之活
    會會員均因此陷於錯誤而繳交會款，使其詐得如附表二各詐
    得金額欄所示之金額共計一百十六萬二千五百元。嗣其於一
    百零六年十二月間倒會不知去向，經會員間相互核對得標情
    況及金額後，始悉上情。
二、案經陳惠雯、簡月玲訴由臺灣宜蘭地方檢察署檢察官偵查起
    訴。
    理    由
一、上開犯罪事實，迭據被告林功憲於本院準備程序、審理中到
    庭坦承不諱，核與證人即告訴人陳惠雯、簡月玲及證人何振
    裕、黃榮振、李麗真、李清全、廖士謀、江厚、徐芳儀、藍
    明分、林品妍分別於警詢及偵查之證述相符，並有被告招集
    之互助會會單暨標單影本在卷可稽，足認被告自白情詞胥與
    真實相符而可採信。本件事證俱臻明確，被告犯行皆足認定
    ，各應依法論科。
二、按刑法第二百十條之偽造私文書罪，固須以無制作權之人，
    捏造或冒用他人名義而制作文書，並足以生損害於公眾或他
    人為要件，但此制作名義人，不以形式上表現於文書內為必
    要，倘依習慣或特約，諸如以言詞、動作、筆跡、內容、慣
    用語、特殊制作方式、專用信箋等方法，實質上使人得知係
    以他人名義所制作，足以表示一定用意之證明者，因已妨害
    該制作名義人之信用，可生損害於公眾或他人，依同法第二
    百二十條第一項規定，仍應論以偽造準私文書罪。又民間互
    助會，係由會首招募會員參加所組成，每於標會時，通常由
    欲標取會款之會員，在空白紙條上，或僅書立其姓名、綽號
    及數字者，甚或只書寫數字而未書立其姓名、綽號，另以上
    開言詞等方法表示係何會員所出具者，則依習慣或特約均足
    以辨明係該會員以所書數字為標息金額參加競標之標單，自
    應以私文書論。再者，民間互助會已標取會款者（即一般所
    稱之死會），於標取會款後不問何人得標，至完會止，本有
    向會首按時交付會款（含標息）之義務，會首冒標會款時，
    除對於活會會員有冒標施詐（即佯稱某某人得標），使活會
    會員陷於錯誤，誤認係被冒標之人得標而交付會款，成立詐
    欺取財罪外，對於已標取會款之會員，因按時繳付會款本為
    其標取會款後之義務，並無施詐或使其陷於錯誤可言，自無
    成立詐欺罪之餘地，是已標取會款之會員對於嗣後會首之冒
    標會款，不能認係詐欺之被害人。復按，冒用他人名義在標
    單上書寫姓名及所出利息之行為，依民間互助會之習慣，除
    表示標會之會員外，另表示該名義人願出所書之利息金額標
    取會款，並非單純作為投標會員之識別，故於標單上冒簽他
    人姓名，乃表示投標名義人簽名之意思，應認係偽造他人之
    署押。又刑法處罰行使偽造私文書罪之主旨，重在保護文書
    公共之信用，非僅保護制作名義人之利益，故所偽造之文書
    ，如足以生損害於公眾或他人，其罪即應成立，不問實際上
    有無制作名義人其人，縱令制作文書名義人係屬架空虛造，
    亦無妨於本罪之成立。總上，被告林功憲分別於附表二冒標
    日期欄所示時間，冒用被冒標會員名義欄所列會員之名義，
    在紙上偽簽會員之署名並書寫標息金額，依民間合會之習慣
    ，足以表示該會員欲以此標息競標之用意，嗣又行使參與競
    標而得標，揆諸前揭說明，自應論以行使偽造準私文書罪無
    誤。據上，被告行使偽造主張標取會金之意之冒標標單，向
    其他會員提示參加競標而詐取活會會員會款，足生損害於活
    會會員及各遭冒標之會員，核其所為均係犯刑法第二百十六
    條、第二百十條、第二百二十條第一項之行使偽造準私文書
    罪及刑法第三百三十九條第一項之詐欺取財罪。被告各次偽
    造遭冒標會員署名之行為，皆屬偽造準私文書之部分行為，
    偽造準私文書之低度行為則為各次行使之高度行為所吸收，
    均不另論罪。又被告均係以上開冒標之行為，致多數活會會
    員及遭冒標會員皆陷於錯誤而詐得會款，均係以一詐欺行為
    同時侵害多數人之財產法益，為想像競合犯，應從一重處斷
    。至其各以一行為同時觸犯行使偽造準私文書罪及詐欺取財
    罪，為想像競合犯，各應從重之行使偽造準私文書罪處斷。
三、按接續犯係指數行為於同時同地或密切接近之時地實施，侵
    害同一之法益，各行為之獨立性，極為薄弱，依一般社會健
    全觀念，在時間差距上，難以強行分開，在刑法評價上，以
    視為數個舉動之接續施行，合為包括之一行為予以評價，較
    為合理，則屬接續犯，而為包括之一罪，故是否屬於接續犯
    ，在主觀上應視其是否出於行為人單一或概括之決意或目的
    ，在客觀上則應依其犯罪構成要件類型斟酌法律規定之本來
    意涵、實現該犯罪目的之必要手段、社會生活經驗中該犯罪
    具有反覆或延續實行之常態及社會通念等因素，秉持刑罰公
    平原則，綜合加以判斷。秉此核諸被告林功憲就附表二所示
    各次冒標詐欺取財之行為，犯行時間皆異，並無時間、空間
    上之密切關係而難強行分開之情形，且各次冒用之會員名義
    亦不相同，咸難謂係基於單一決意為之，揆諸上開說明，就
    被告各次犯行自應以一罪一罰予以獨立評價，故就被告所為
    如附表二所列之各次行使偽造準私文書之數罪，應分論併罰
    之。公訴人就此部分認被告之犯行應論以接續犯，實有未洽
    。附此敘明。
四、審酌被告林功憲召集互助會自任會首，本應負責確保互助會
    得以順利進行，俾得維護所有會員之權益，竟因自身積欠債
    務需錢孔急，即率爾利用會員對其之信任，數度冒用活會會
    員名義投標之方式訛詐會員，破壞會員之信賴及交易安全，
    後即倒會逃匿，致使活會會員追討無門，蒙受財產損失，顯
    然欠缺尊重他人財產權之觀念，所為非是，並兼衡其已坦承
    犯行及願與被害人協調賠償事宜之犯後態度暨今仍未能賠償
    全數被害人所受損害及取得全數被害人之諒解之處理方式，
    暨其係高中肄業之教育程度，離婚，育有二子，目前在工地
    做工及擺攤營生之生活態樣與其之犯罪動機、目的、素行等
    一切情狀，各量處如主文所示之刑並定其應執行刑及均併諭
    知易科罰金之折算標準。
五、被告林功憲雖於八十三年間因違反麻醉藥品管理條例案件，
    經本院以八十三年度易字第七三六號判決判處有期徒刑五月
    確定，然該罪於八十三年十月十四日易科罰金執行完畢後，
    五年內未曾因故意犯罪受有期徒刑以上刑之宣告，有臺灣高
    等法院被告前案紀錄表存卷足考，堪認素行尚佳，本次係因
    一時思慮不周致罹刑典，然已坦認犯罪並已與被害人江厚調
    解成立，可見甚具悔意，況除被害人李麗真外，其餘被害人
    何振裕、黃榮振、廖士謀及江厚皆於本院審理時，當庭陳明
    願給予被告緩刑機會等語在卷，是本院審酌上列各情，認被
    告經此偵審程序及科刑教訓後，應當知所警惕而無再犯之虞
    ，前開所宣告之刑以暫不執行，使被告能保有持續工作之狀
    態，俾能賠償被害人所受財產損害應較屬適當，爰依刑法第
    七十四條第一項第一款併予諭知緩刑三年，用啟自新。惟為
    兼顧被害人江厚之權益並督促被告深切面對其行為所導致之
    結果，爰依刑法第七十四條第二項第三款規定，併參酌被告
    與被害人江厚於本院審理時成立之調解內容，命被告於緩刑
    期內，依附表三所示之給付方式，支付如附表三所示之賠償
    金額予被害人江厚。又此部分乃緩刑宣告附帶之條件，倘被
    告於本案緩刑期間未按期支付而違反本判決所諭知之負擔情
    節重大，足認原宣告之緩刑難收其預期效果而有執行刑罰之
    必要者，檢察官得依刑法第七十五條之一第一項第四款規定
    聲請撤銷其緩刑之宣告。特此記明。
六、按犯罪所得，屬於犯罪行為人者，沒收之。前二項之沒收，
    於全部或一部不能沒收或不宜執行沒收時，追徵其價額。犯
    罪所得已實際合法發還被害人者，不予宣告沒收或追徵。刑
    法第三十八條之一第一項前段、第三項、第五項分別定有明
    文。又任何人都不得保有犯罪所得，為基本法律原則，犯罪
    所得之沒收或追徵，在於剝奪犯罪行為人之實際犯罪所得（
    原物或其替代價值利益），使其不能坐享犯罪之成果，以杜
    絕犯罪誘因，可謂對抗、防止經濟、貪瀆犯罪之重要刑事措
    施，性質上屬類似不當得利之衡平措施，著重所受利得之剝
    奪。又按沒收物、追徵財產，於裁判確定後一年內，由權利
    人聲請發還者，或因犯罪而得行使債權請求權之人已取得執
    行名義者聲請給付，除應破毀或廢棄者外，檢察官應發還或
    給付之；其已變價者，應給與變價所得之價金。罰金、罰鍰
    、沒收及沒入之裁判，應依檢察官之命令執行之。前項命令
    與民事執行名義有同一之效力。前條裁判之執行，準用執行
    民事裁判之規定。刑事訴訟法第四百七十三條第一項、第四
    百七十條第一項前段、第二項、第四百七十一條規定亦明。
    準此，有關犯罪所得沒收之刑事裁判，其效力僅與民事執行
    名義相同，並適用與民事確定終局判決相同之程序而為執行
    ，且自被告執行之所得，應發還予權利人（以財產犯罪而言
    ，即是被害人），而非由國家終局保有。查被告林功憲所為
    之本件犯行，分別詐得附表二詐得金額欄所示款項，共計一
    百一十六萬二千五百元，自屬被告犯罪所得之物，雖未扣案
    ，本均應依刑法第三十八條之一第一項前段、第三項規定併
    予諭知沒收。惟其中被害人江厚部分，被告業與被害人江厚
    調解成立如附表三所示，是縱被告未依調解內容支付賠償金
    ，被害人江厚亦已取得聲請強制執行被告之財產而剝奪被告
    之犯罪所得之權利，並由被害人江厚終局獲得損害之填補，
    此際縱再對被告之犯罪所得宣告沒收，亦僅有相同之效力（
    即與民事執行名義有同一之效力）且可能對被告生雙重剝奪
    之結果，揆諸前開說明，應認併予沒收被告此部分之犯罪所
    得有失公平正義且無助於預防犯罪並保障被害人江厚因犯罪
    所生之求償權，是苟再就附表二編號3所示被害人江厚之犯
    罪所得部分併予宣告沒收或追徵價額，顯有過苛之虞，爰依
    刑法第三十八條之二第二項規定，不就附表二編號3所示之
    犯罪所得二十四萬元併予諭知沒收或追徵而僅就被告其餘犯
    罪所得即附表二編號1至2、4至5詐得金額欄所示款項共計九
    十二萬二千五百元併予諭知沒收之，並於全部或一部不能沒
    收或不宜執行沒收時，追徵其價額。至被告所召集之互助會
    中，已死會之會員按時繳付會款予會首，本為其等之義務，
    被告就此部分並無何施詐或使其等陷於錯誤可言，故被告向
    已標取會款之死會會員收取之會款，自非被告各次犯行之犯
    罪所得，當屬明甚且如前述。至被告逃匿後，尚未得標之活
    會會員雖因無法繼續標得互助會款而蒙受損失，惟互助會既
    因事實上無法續行而停會，被告自後即未能再詐得任何款項
    ，自難認有犯罪所得，且被告因死會身分應於每期給付之互
    助會款，各會員則應另循民事程序向被告請求給付。附此述
    明。
七、被告林功憲於附表二冒標日期欄所示時間所偽造之標單，雖
    各有偽造之被冒標會員之署押，惟標單皆未扣案，被告前於
    偵查中亦供稱標單皆無保留等語明確，復參以民間習慣，被
    告各次偽造之標單本無留存之必要，各於開標後丟棄實合於
    一般日常生活之經驗法則，是認被告偽造之各次標單暨其上
    偽造之署名俱已滅失而不存在，本院爰不另為沒收之諭知。
據上論斷，應依刑事訴訟法第二百七十三條之一第一項、第二百
九十九條第一項前段，判決如主文。
本案經檢察官吳志成到庭執行職務。
中　　華　　民　　國　　111 　年　　1 　　月　　12　　日
                  刑事第五庭法  官  陳嘉年
以上正本證明與原本無異。
如不服本判決應於收受本判決後20日內向本院提出上訴書狀，並
應敘述具體理由。若未敘述理由者，應於上訴期間屆滿後20日內
向本院補提理由書狀(均須按他造當事人之人數附繕本)。
                            書記官  林慶生
中　　華　　民　　國　　111 　年　　1 　　月　　13　　日
附表一
編號 姓名 編號 姓名 編號 姓名 1 劉建偉 13 李麗真 25 韓欣健 2 劉建偉 14 李清全（實際會員為李麗真） 26 江厚 3 陳惠雯 15 王伶如 27 徐芳儀（實際會員為江厚） 4 陳惠雯 16 張宇萱 28 簡明璋 5 簡月玲 17 林虹易 29 陳建州 6 簡月玲 18 蔡美雪 30 黃秀雯 7 陳于哲 19 林麗花 31 林柏賢 8 陳于哲 20 黃昶榮 32 林璟涵 9 楊昇遑 21 林海 33 林姿逸 10 何振裕 22 廖炳聰 34 廖惠珍（實際會員為廖士謀） 11 黃榮振 23 楊彩霞   12 藍明分 24 楊彩霞   
附表二
編號 冒標日期 被冒標會員名義 標息金額（新臺幣） 詐得金額（新臺幣） 罪刑及沒收 1 105年11月5日 （第三標） 黃榮振 2,500元 （10,000元－2,500元）×（總會員35人－得標期數【含會首原應有死會人數】4人＋該次遭冒標會員人數1人＋歷次已被冒標活會會員人數0人）＝240,000元 林功憲犯行使偽造準私文書罪，處有期徒刑肆月，如易科罰金，以新臺幣壹仟元折算壹日。 未扣案犯罪所得新臺幣貳拾肆萬元沒收之，於全部或一部不能沒收或不宜執行沒收時，追徵其價額。 2 105年12月5日 （第四標） 何振裕 2,500元 （10,000元－2,500元）×（總會員35人－得標期數【含會首原應有死會人數】5人＋該次遭冒標會員人數1人＋歷次已被冒標活會會員人數1人）＝240,000元 林功憲犯行使偽造準私文書罪，處有期徒刑肆月，如易科罰金，以新臺幣壹仟元折算壹日。 未扣案犯罪所得新臺幣貳拾肆萬元沒收之，於全部或一部不能沒收或不宜執行沒收時，追徵其價額。 3 106年1月5日 （第五標） 徐芳儀  2,500元 （10,000元－2,500元）×（總會員35人－得標期數【含會首原應有死會人數】6人＋該次遭冒標會員人數1人＋歷次已被冒標活會會員人數2人）＝240,000元 林功憲犯行使偽造準私文書罪，處有期徒刑肆月，如易科罰金，以新臺幣壹仟元折算壹日。 4 106年2月5日 （第六標） 廖惠珍  2,500元 （10,000元－2,500元）×（總會員35人－得標期數【含會首原應有死會人數】7人＋該次遭冒標會員人數1人＋歷次已被冒標活會會員人數3人）＝240,000元 林功憲犯行使偽造準私文書罪，處有期徒刑肆月，如易科罰金，以新臺幣壹仟元折算壹日。 未扣案犯罪所得新臺幣貳拾肆萬元沒收之，於全部或一部不能沒收或不宜執行沒收時，追徵其價額。 5 106年7月5日 （第十二標） 李清全  2,500元 （10,000元－2,500元）×（總會員35人－得標期數【含會首原應有死會人數】13人＋該次遭冒標會員人數1人＋歷次已被冒標活會會員人數4人）＝202,500元 林功憲犯行使偽造準私文書罪，處有期徒刑肆月，如易科罰金，以新臺幣壹仟元折算壹日。 未扣案犯罪所得新臺幣貳拾萬貳仟伍佰元沒收之，於全部或一部不能沒收或不宜執行沒收時，追徵其價額。 詐得金額總和：1,162,500元      
附表三
被告林功憲應履行之附條件緩刑內容（即被告林功憲與被害人江厚於110年12月13日在本院審理時，試行調解成立之調解內容）  1.被告林功憲應給付被害人江厚新臺幣240,000元。 2.給付方式：被告林功憲應於111年1月1日起至112年12月10日止，按月於每月10日前給付新臺幣10,000元，並匯款至被害人江厚指定之帳戶（戶名：江語函，中華郵政股份有限公司帳號：00000000000000），如有一期屆期未履行，視為全部到期。 
附錄本案論罪科刑條文全文
刑法第210條
偽造、變造私文書，足以生損害於公眾或他人者，處5年以下有
期徒刑。
刑法第216條
行使第210條至第215條之文書者，依偽造、變造文書或登載不實
事項或使登載不實事項之規定處斷。
刑法第220條第1項
在紙上或物品上之文字、符號、圖畫、照像，依習慣或特約，足
以為表示其用意之證明者，關於本章及本章以外各罪，以文書論
。
刑法第339條第1項
意圖為自己或第三人不法之所有，以詐術使人將本人或第三人之
物交付者，處5年以下有期徒刑、拘役或科或併科50萬元以下罰
金。